【裁判字號】    98,保險上更(一),2
【裁判日期】    980728
【裁判案由】    損害賠償等
【裁判全文】
臺灣高等法院民事判決             98年度保險上更(一)字第2號
上  訴  人  三商美邦人壽保險股份有限公司
法定代理人  丙○○
訴訟代理人  郭宏義律師
            池泰毅律師
上  訴  人  蘇黎世產物保險股份有限公司
法定代理人  甲○○
訴訟代理人  景熙焱律師
被 上訴 人  乙○○
訴訟代理人  徐景星律師
            鄭智元律師
            陳敬暐律師
上列當事人間請求給付保險金事件，上訴人對於中華民國97年2
月26日臺灣臺北地方法院96年度保險字第46號第一審判決提起上
訴，經最高法院發回更審，本院於98年7月14日言詞辯論終結，
判決如下：
    主      文
原判決廢棄。
被上訴人在第一審之訴及假執行之聲請均駁回。
第一、二審及發回前第三審訴訟費用由被上訴人負擔。
    事實及理由
一本件被上訴人主張：伊及伊子吳昇翰，分別於民國89年5月9日
  、91年1月31日向上訴人三商美邦人壽保險股份有限公司（下
  稱三商公司）投保人壽保險契約，並各附加新臺幣（下同）
  100萬元、50萬元之個人傷害保險附約（下稱三商附約）；伊
  另於95年2月15日向上訴人蘇黎世產物保險股份有限公司（下
  稱蘇黎世公司）投保團體傷害保險「新安心2000」契約，意外
  身故保險金為300萬元（下稱蘇黎世契約，與三商附約合稱系
  爭契約），以上保險契約均以吳昇翰為被保險人（下稱被保襝
  人），伊為受益人。嗣被保險人於95年9月7日上午在桃園縣桃
  園市○○○街68號10樓住處（下稱住家）陽台澆花，不慎墜樓
  死亡。上訴人卻拒絕給付保險金與伊。爰依保險契約法律關係
  ，求為命三商公司、蘇黎世公司依序給付150萬元、300萬元，
  及均自起訴狀繕本送達翌日起加計法定遲延利息之判決。
  上訴人則以：被保險人非因意外事故身亡，而係故意跳樓自殺
  死亡，伊無給付保險金之義務等語，資為抗辯。
二原審命三商公司、蘇黎世公司依序給付150萬元、300萬元，及
  均自96年5月10日起加計法定遲延利息，上訴人提起上訴，聲
  明：
  (一)原判決不利三商公司、蘇黎世公司部分廢棄。
  (二)上廢棄部分，被上訴人在第一審之訴及其假執行之聲請均駁
    回。
  被上訴人則聲明：上訴駁回。
三被上訴人主張前揭事實，提出三商公司保險明細、蘇黎世公司
  保險明細、診斷證明書、相驗屍體證明書、消費爭議申訴資料
  表等件為證（原審卷(一)第5-12頁）。兩造不爭執事項：
  (一)被上訴人、吳昇翰分別於89年5月9日、91年1月31日，均以
    吳昇翰為被保險人，被上訴人為受益人，各向三商公司投保
    人壽保險契約，並各附加100萬元、50萬元之個人傷害保險
    附約。
  (二)被上訴人另以吳昇翰為被保險人、被上訴人為受益人，於95
    年2月15日向蘇黎世公司投保團體傷害保險「新安心2000」
    契約，意外身故保險金為300萬元。
四被上訴人主張被保險人於95年9月7日在住家陽台澆花時意外墜
  樓死亡，保險事故已發生，上訴人應依約給付前揭保險金云云
  ；上訴人則辯稱被上訴人未舉證證明被保險人之死亡原因係由
  「非由疾病引起之外來突發事故」而造成死亡之結果，不符「
  意外」之要件，其等自得拒絕給付保險金等語。
  (一)按「傷害保險人於被保險人遭受意外傷害及其所致殘廢或死
    亡時，負給付保險金額之責。前項意外傷害，指非由疾病引
    起之外來突發事故所致者」，保險法第131條定有明文。另
    依三商附約第5條保險範圍、第6條身故保險金的給付、第9
    條除外責任（原因）第1項第2款分別約定：「被保險人於本
    附約有效期間內，因遭受意外傷害事故，致其身體蒙受傷害
    而致殘廢或死亡時，依照本附約的約定，給付保險金。前項
    所稱意外傷害事故，指非由疾病引起之外來突發事故」、「
    被保險人於本契約有效期間內遭受第五條約定的意外傷害事
    故，自意外傷害事故發生之日起一百八十日以內死亡者，本
    公司按保險金額給付身故保險金」、「被保險人直接因下列
    事由致成死亡、殘廢或傷害時，本公司不負給付保險金的責
    任……二、……被保險人的故意行為……」等語，另蘇黎世
    契約第5條保險範圍、第6條身故保險金的給付、第22條第1
    款亦為相同之約定（原審卷(二)第77、109、125頁）。所謂外
    來突發事故，指自身以外之事故，且事發突然無法防範者而
    言，與一般生活上所稱之意外係指意料之外含義不同，必須
    滿足下列要件：1.非疾病引起：指非自身所患病症所致、2.
    為外來的：意即限定引起事故的原因係出於自身以外外在環
    境（包括他人之行止）之變化，故內發疾病所導致之結果應
    排除在外、3.為突發的：意即外在環境之變化係急遽以致不
    可預期或出乎預料之外。足見系爭契約之保險事故，須為因
    遭受意外傷害事故所引起之死亡始屬之（原因險），與壽險
    契約以被保險人之死亡即負有給付義務（結果險）有別，其
    範圍應從嚴認定，否則無以區別人壽保險與意外傷害保險之
    定義。從而，意外保險契約以意外事故發生為保險金給付請
    求權之要件，則依民事訴訟法第277條前段「當事人主張於
    己有利之事實者，就其事實有舉證之責任」之規定及舉證責
    任分配原則，被上訴人應就此權利發生之事實即被保險人係
    遭遇外來突發之意外事故一節，舉證以實其說。
  (二)被上訴人雖舉被保險人之診斷證明書、相驗屍體證明書為證
    ，主張被保險人之墜樓死亡符合上揭「遭遇外來突發之意外
    事故」。查診斷證明書、相驗屍體證明書固分別載：「到
    院已死亡高處墜落出血性休克胸腹多處外傷」、「出
    血性休克、胸腹部外傷、高處墜落」（原審卷(二)第9-10頁）
    ，然上開記載均無由證明被保險人係「遭遇外來突發之意外
    事故」。被上訴人雖陳稱被保險人係於住家陽台澆花時不慎
    墜樓死亡，符合「遭遇外來突發之意外事故」云云，然其於
    警局訊問時陳稱：「（你兒子於何時、地死亡請詳述？）我
    早上7時50分和他在家中吃早餐，約20分後，就找不到人，
    我到處找人，並從家中10F陽台探望，發現他跳樓身亡，經
    送醫急救不治死亡」云云；嗣於檢察官訊問時陳述：「我們
    吃完早餐我在浴室刷牙，聽到叫媽的一聲，我出來看，家裡
    找不到死者，探頭一看發現他摔到樓下，本件是有可能他幫
    我澆花不慎摔下樓下」等語（原審卷(二)第8、11頁），所述
    被保險人死亡前與被上訴人相處之情形已見齟齬。另據本院
    至住家履行勘驗現場，住家陽台外側圍有欄杆，欄杆下另有
    水泥底柱，其高度依序為81公分、43公分，有勘驗筆錄及照
    片在卷可憑（本院卷第169-183頁），合計高度為124公分。
    而被保險人之身高180公分（本院卷第151-152頁），依三商
    公司於履行勘驗現場協同到場之身高同為180公分之謝尚修
    站立於欄杆旁時，欄杆上方幾達謝尚修之腋下，被保險人自
    不可於站立於陽台上澆花時墜樓，被上訴人亦自認：「（被
    保險人若非站在水泥底柱上面澆花，而是站在陽台上澆花，
    絕對不會墜樓，就此被上訴人是否爭執？）不爭執」（本院
    卷第185頁背面），可見被保險人不可能於站立陽台（澆花
    ）情形下失足墜樓。
  (三)被上訴人雖另主張被保險人係站立於水泥底柱上澆花，不慎
    墜樓死亡云云。然按「當事人主張有利於己之事實，就其事
    實有舉證之責任」，民事訴訟法第277條前段定有明文。又
    事實有常態與變態之分，其主張常態事實者無庸負舉證責任
    ，反之，主張變態事實者，則須就其所主張之事實負舉證責
    任。依本院至住家履行勘驗現場時，住家之盆栽僅有二盆，
    且係直接放置於陽台上，於謝尚修實地澆水時，可輕易為二
    盆栽澆水；被上訴人稱斯時左邊落地窗已鎖死，右邊之落地
    窗又因風大常關上大半，僅餘約55公分，故被保險人須站立
    水泥底柱上方始得為裡側盆栽澆水云云，然縱被上訴人所稱
    左邊落地窗已鎖死一節屬實，右側落地窗既未鎖死，當得於
    為裡側盆栽澆水時輕易將之完全打開，上情於謝尚修實地為
    裡側盆栽澆水時，得將右邊落地窗完全打開，俾站立於二盆
    栽中間或立於裡側盆栽旁澆水，有照片可參（本院卷第
    172、180-181頁），遑論本院履行勘驗現場時之盆栽與被保
    險人死亡時之盆栽大小相去甚多，前者遠大於後者，有照片
    可憑（前者見本院卷第181-182頁、後者見本院97年度保險
    上字第12號卷第185頁），被保險人當得更輕易以謝尚修之
    方式為裡側盆栽澆水。再謝尚修於模擬站立在水泥底柱上為
    裡側盆栽澆水時，雖欄杆上方約在臀部位置，然謝尚修可以
    左手扶住落地窗方做澆水動作，尚非立於水泥底柱上澆水即
    有墜樓之虞。以上，被保險人為盆栽澆水之常態為站立於陽
    台上，變態為立於水泥底柱上，被上訴人迄未就其變態事實
    舉證以實其說，遑論變態事實中若被保險人以左手扶住落地
    窗，亦無於澆水時墜樓之虞。
  (四)另參諸臺灣桃園地方法院檢察署檢察官之相驗報告書亦認定
    ：「八、應否分案偵查……雖其母親乙○○認吳昇翰係因澆
    花而不慎滑倒意外墜樓，然依卷附事發地點相片觀之，該處
    陽台設有欄杆，縱因意外滑倒亦不致墜樓；參以死者生前有
    憂鬱症病史，本件應係自殺墜樓，查無他殺嫌疑，擬予報結
    」等語（原審卷(一)第145頁），尚難認被上訴人就其主張被
    保險人係因澆花不慎墜樓之意外事故死亡一節已盡舉證之責
    。上訴人辯稱被保險人之死亡並非因外來突發事故所致，尚
    堪採信，從而，依系爭契約之約定，上訴人等自不負給付意
    外傷害事故死亡保險金之義務。
  (五)至行政院衛生署新竹醫院（下稱新竹醫院）96年12月12日新
    醫歷字第0960007609號函載：「依病歷記載顯示病患的病程
    ，並沒有自殺傾向或自殺企圖之記錄」云云，僅係就病歷之
    記載，被保險人並無因自殺送院或曾向醫師表示有自殺想法
    之情形而已，非謂被保險人無自殺傾向或自殺企圖。另內政
    部警政署刑事警察局97年1月23日刑鑑字第0960196964號函
    載：「僅就現場照片8張、現場勘查報告乙份及屍體照片二
    張影本等資料，歉難鑑定研判其係自殺亦或是意外墜樓」云
    云（原審卷(一)第183頁），乃因研判資料不足 (例如當時陽
    台是否有第三人？陽台及鐵欄杆高度若干？），非已研判被
    保險人係意外墜樓，上開函均難作為有利於被上訴人認定之
    依據。
  (六)末按精神疾病之態樣繁多，諸如失眠症、憂鬱症、躁鬱症、
    強迫性官能症、精神分裂症等不一而足。輒因其症狀輕重之
    不同，而有不同之生理、心理及行為表現。故罹患精神疾病
    之人，或精神障礙之人，或精神失常之人，固非當然的為「
    無自由意志（insane）」之人，但既屬精神疾病之人，亦無
    從推定其行為係在「非正常狀態」或「非出於自由意志」之
    情狀下所為，或尚得期待其於「精神正常」、「自由意志」
    狀態下為任何（包括自殺）行為。而保險法第109條第1項規
    定：「被保險人故意自殺者，保險人不負給付保險金額之責
    任」，未明定被保險人如為精神病患、或其他精神障礙者得
    異其適用，是該條所稱之「故意自殺」，不得將之限定於「
    自由意志」，「精神正常狀態」下之殺害自己行為，而排除
    所有精神疾病患人之自殺可能性。是縱依醫學上之統計數據
    ，罹患特定精神疾病之人之自殺可能性確較一般人為高，被
    保險人確患有妄想型精神分裂症、憂鬱性疾病，其症狀為被
    害妄想、恐懼、失眠、焦慮、幻聽。自93年5月28日起即陸
    續於新竹醫院門診治療，病情起伏不定，職業及社會功能受
    損等情，有新竹醫院上開函在卷可憑，所附病歷並載：「風
    吹草動都會害怕」、「整個人不是自己的」、「注意力不集
    中」、「懶散、依賴」、「白天嗜睡」、「仍有控制不住的
    喊叫衝動」、「家人有覺其日漸退化」、「不敢一個人睡」
    等（原審卷(一)第153頁以下），足證被保險人確因罹患該疾
    病而屬有自殺傾向之高危險群，然其為自殺行為時，非於無
    意識狀態下，蓋憂鬱症、精神病患非無法辨識是非，僅其常
    有幻覺，覺得有人要害或詐騙或因不同原因而厭世，此外與
    正常人無異，然一念之間即生結束自己之生命之念頭，顯然
    不能將憂鬱症或精神病患者與無行為能力人或無意識行為同
    視，則被保險人之自殺行為縱係宿疾妄想型精神分裂症、憂
    鬱性疾病所引起，仍屬疾病引起之內發事故，而非屬傷害保
    險所指之意外，併此敘明。
五綜上所述，被上訴人依系爭契約之約定，請求三商公司、蘇黎
  世公司依序給付被上訴人150萬元、300萬元，及均自起訴狀繕
  本送達翌日起至清償日止，按年息5％計算之利息，於法無據
  ，應予駁回，其假執行之聲請亦失所依據，應併予駁回。原審
  為上訴人敗訴之判決，尚有未洽，上訴意旨指摘原判決不當，
  求予廢棄改判，為有理由，應由本院予以廢棄，改判如主文第
  二項所示。
六本件因事證已臻明確，兩造其餘攻擊、防禦方法及所為之立證
  ，經審酌後認與判決之結果不生若何影響，無庸再逐一予以論
  列，合併敘明。
據上論結，本件上訴為有理由，依民事訴訟法第450條、第78條
判決如主文。
中    華    民    國    98    年    7     月    28    日
                    民事第十六庭
                        審判長法  官  劉靜嫻
                              法  官  謝碧莉
                              法  官  湯美玉
正本係照原本作成。
如不服本判決，應於收受送達後20日內向本院提出上訴書狀，其
未表明上訴理由者，應於提出上訴後20日內向本院補提理由書狀
（均須按他造當事人之人數附繕本）上訴時應提出委任律師或具
有律師資格之人之委任狀；委任有律師資格者，另應附具律師資
格證書及釋明委任人與受任人有民事訴訟法第466條之1第1項但
書或第2項（詳附註）所定關係之釋明文書影本。
中    華    民    國    98    年    7     月    28    日
                              書記官  蕭進忠
附註：
民事訴訟法第466條之1（第1項、第2項）：
對於第二審判決上訴，上訴人應委任律師為訴訟代理人。但上訴
人或其他法定代理人具有律師資格者，不在此限。
上訴人之配偶、三親等內之血親、二親等內之姻親，或上訴人為
法人、中央或地方機關時，其所屬專任人員具有律師資格並經法
院認為適當者，亦得為第三審訴訟代理人。

司法院資訊處製作；財團法人民間司法改革基金會備份。
